臺灣高等法院高雄分院民事判決
111年度上字第6號
上  訴  人  許英岳  
訴訟代理人  蔡坤展律師
被上訴人    交通部觀光局澎湖國家風景區管理處

法定代理人  許宗民  
訴訟代理人  劉豐州律師
            郭曉丰律師
被上訴人    鍾武田  
            許龍三  


            許志祥  
            許梅妤  

上列當事人間請求確認買賣關係不存在事件，上訴人對於中華民
國110年11月9日臺灣澎湖地方法院109年度訴字第120號第一審判
決提起上訴，本院於111年3月23日言詞辯論終結，判決如下：
    主  文
上訴駁回。
第二審訟費用由上訴人負擔。
    事實及理由
壹、程序部分
    被上訴人鍾武田、許龍三、許志祥、許梅妤經合法通知，均
    未於言詞辯論期日到庭，經核無民事訴訟法第386條各款所
    列情形，爰依上訴人之聲請，由其一造辯論而為判決。
貳、實體部分
一、上訴人主張：上訴人與被上訴人鍾武田、許龍三、許志祥、
    許梅妤（下合稱鍾武田等4人）均為坐落澎湖縣○○鄉○○○段00
    0000000000000地號土地（下稱系爭土地）之共有人（鍾武
    田之應有部分為1/2，上訴人及許龍三之應有部分各為1/6，
    許志祥及許梅妤之應有部分各為1/12）。被上訴人交通部觀
    光局澎湖國家風景區管理處（下稱澎湖風管處）因認系爭土
    地鄰近「大菓葉玄武岩區」，先後於民國106年7月20日、8
    月9日召開「大菓葉玄武岩區景觀維護工程」第1、2場公聽
    會，表示將開啟系爭土地協議價購之程序，並自107年起執
    行價購程序，於107年9月18日分別與鍾武田4人簽訂土地買
    賣契約（下稱系爭契約），且於107年9月27日辦理移轉登記
    為國有土地完畢（管理人登記為澎湖風管處）。然澎湖風管
    處為國家機關，本應保障人民財產權並依法善用公款，上訴
    人不同意價購，澎湖風管處竟動用預算向鍾武田等4人購買
    系爭土地應有部分達5/6，澎湖風管處除得以應有部分過半
    數之資格行使權利外，將來甚至可不經上訴人同意，直接依
    土地法第34條之1規定處分系爭土地，顯影響上訴人享有之
    抽象共有權益，剝奪上訴人參與處分之決定權，侵害上訴人
    所有權，亦違反私法自治原則，使上訴人法律上地位不安定
    ，而得由確認判決加以除去。又系爭契約縱屬私法契約，仍
    應受憲法基本權利之拘束，澎湖風管處以私法方式購買鍾武
    田等4人就系爭土地之應有部分，達到多數共有人地位，顯
    已侵犯上訴人財產權，違反公共秩序，況上訴人就系爭土地
    應有部分5/6亦有意願購買，澎湖風管處本應自行或要求鍾
    武田等4人通知上訴人行使優先購買權，竟未為之，剝奪上
    訴人購買之機會，系爭契約依民法第72條規定應屬無效。另
    土地徵收條例並無准許國家可透過私法契約方式取得土地替
    代徵收處分之規定，上訴人既不同意出售應有部分，澎湖風
    管處本應停止價購，改循公法徵收程序，然澎湖風管處繼續
    購買其他共有人之應有部分，形成絕對優勢地位，顯不公平
    ，且相較於整筆土地之徵收程序，澎湖風管處以較低成本價
    購應有部分，達到相當於徵收整筆土地之效果，顯屬權利濫
    用。再發展觀光建設本不能當然優先於人民財產權之公益，
    系爭土地相鄰之玄武岩區，為上訴人家族早期開採石材所形
    成之人工景觀，並非自然景觀，澎湖風管處僅以遊客漸多可
    發展觀光為由，剝奪人民土地之所有權，實乏所據，其價購
    行為即因欠缺公益性及比例原則，應屬權利濫用，依民法第
    148條第1項規定，應屬無效，爰於原審聲明：㈠確認澎湖風
    管處與鍾武田就系爭土地，所有權應有部分1/2之協議價購
    契約關係不存在。㈡確認澎湖風管處與許龍三就系爭土地，
    所有權應有部分1/6之協議價購契約關係不存在。㈢確認澎湖
    風管處與許志祥就系爭土地，所有權應有部分1/12之協議價
    購契約關係不存在。㈣確認澎湖風管處與許梅妤就系爭土地
    ，所有權應有部分1/12之協議價購契約關係不存在。原審駁
    回上訴人全部請求，上訴人不服，提起上訴，於本院上訴聲
    明求為廢棄原判決，改判准如前開請求。
二、澎湖風管處則以：上訴人於系爭契約成立前後，始終僅能以
    其得支配系爭土地1/6應有部分，參與處分系爭土地之決策
    ，其餘共有人皆因享有系爭土地應有部分達5/6，依土地法
    第34條之1第1項規定，得不經其同意處分共有物，是系爭契
    約法律關係之存否，顯與上訴人在私法上所享有之共有人權
    利地位無關，是上訴人並無即受確認判決之法律上利益，不
    得提起本件確認訴訟。又國家倘需用土地，應先窮盡所得採
    取之一切法律手段，包括任何公法手段及私法手段，方得在
    最後不得已之情況下採取徵收之方式，此為我國整體法秩序
    所明揭之價值選擇，澎湖風管處既得自由選擇以私法手段達
    其目的，則依民法第819條第1項規定買受鍾武田等4人之應
    有部分，相較徵收為侵害較輕之手段，自為法之所許。再土
    地法第34條之1 規定土地共有人得依多數決處分共有土地全
    部，係立法者為促進共有土地處分所為民事立法政策決定，
    與公法上徵收制度並無關聯，澎湖風管處取得系爭土地多數
    應有部分並無違反公共秩序之情事；而土地法第34條之1第4
    項所規定之優先購買權，僅為共有人間之權利義務關係，縱
    共有人出賣應有部分時違反該規定，他共有人亦僅能請求損
    害賠償，而不得對承買人主張買賣契約無效，系爭契約係被
    上訴人間意思一致而成立，並無民法第148條第1項之適用等
    語置辯。答辯聲明：上訴駁回。
三、鍾武田等4人均未於言詞辯論期日到場，亦未提出書狀作何
    聲明或陳述。
四、本院論斷：
　㈠上訴人提起本件確認之訴有確認利益
　  ⒈按確認法律關係之訴，非原告有即受確認判決之法律上利
      益者，不得提起之，民事訴訟法第247條第1項前段定有明
       文。所謂即受確認判決之法律上利益，係指因法律關係
      之存否不明確，致原告在私法上之地位有受侵害之危險，
      而此項危險得以對於被告之確認判決除去之者而言。如有
      即受確認判決之法律上利益，縱其所求確認者為他人間之
      法律關係，亦非不得提起（最高法院42年台上字第1031號
      、32年上字第3165號裁判要旨參照）。查上訴人主張鍾武
      田等4人與澎湖風管處就系爭土地之買賣關係不存在，惟
      此為澎湖風管處所否認，則兩造對於系爭契約之效力即有
      爭執，而此部分法律關係於兩造間既非明確，攸關上訴人
      得否於鍾武田等4人出售系爭土地時，以共有人之身分行
      使優先購買權而購入系爭土地其他應有部分，對上訴人確
      有不安之危險，且該不安之危險可以本件民事確認訴訟予
      以除去，故上訴人起訴請求確認系爭買賣關係不存在，自
      有提起本件確認之訴之法律上利益。
　　⒉至澎湖風管處雖以上訴人始終僅能以其1/6應有部分參與處
      分系爭土地之決策，故系爭契約法律關係之存否，均與上
      訴人在私法上所享有之共有人權利地位無關云云，然上訴
      人既已敘明其亦有價購系爭土地之意，惟業遭澎湖風管處
      強行購買，則鍾武田等4人與澎湖風管處間之買賣關係是
      否存在，確有影響上訴人上開購買權利，及日後得否以更
      高應有部分比例參與處分系爭土地決策之權利，尚難僅以
      上訴人就系爭土地現僅有1/6應有部分，遽認上訴人提起
      本件訴訟不具確認利益，澎湖風管處此部分所辯，並無可
      採。　　　
　㈡被上訴人間就系爭土地之買賣關係有效存在
　　⒈按土地徵收係國家因公共事業或其他由政府興辦以公共利 
      益為目的事業之需要，對人民受憲法保障之財產權，經由
       法定程序予以強制取得之謂，屬對財產權極具目的性之
      侵害，為國家為實現所欲興辦公共事業之公益的最後不得
      已措施，故國家對於興辦公共事業所需之土地，必須用盡
      所有法律之手段均不可得後，最後始得於必要之範圍內要
      求人民為特別犧牲，否則，即與憲法第15條保障人民財產
      之意旨不合，亦與比例原則有違；而徵收條例第11條第1
      項「需用土地人申請徵收土地或土地改良物前，除國防、
      交通或水利事業，因公共安全急需使用土地未及與所有權
      人協議者外，應先與所有權人協議價購或以其他方式取得
      ；所有權人拒絕參與協議或經開會未能達成協議且無法以
      其他方式取得者，始得依本條例申請徵收」之規定即此意
      旨。
　　⒉上訴人固以澎湖風管處如欲取得系爭土地以執行公共任務
      ，本應透過徵收程序為之，不能單純藉由私法契約迴避公
      益及必要性審查，故系爭契約違反民法第72條、第148條
      之規定應屬無效云云，然土地徵收因具強制侵害性質，乃
      國家取得個人財產之最後手段，業如前述，本件澎湖風管
      處係以私法途徑向鍾武田等4人價購系爭土地，與其他有
      意價購之自然人、法人地位相當，鍾武田等4人本得於評
      估買賣條件、對象後，依其等自由意思決定是否出售，尚
      無何違反公序良俗或權利濫用之情事可言，上訴人此部分
      所辯，自屬無憑。
　　⒊上訴人復以澎湖風管處本應自行或要求鍾武田等4人通知上
      訴人行使優先購買權，竟未為之，剝奪上訴人購買之機會
      ，系爭契約違反民法第72條應為無效云云，然按土地法第
      34條之1第4項並未如同法第104條第2項後段設有出賣人未
      通知優先購買權人而與第三人訂立買賣契約者，其契約不
      得對抗優先購買權人之明文，故土地法第34條之1第4項規
      定之優先承購權僅具債權效力。優先承購權人於他共有人
      出賣其應有部分予第三人時，固得行使優先承購權而與該
      共有人訂立同樣條件之買賣契約，然倘該共有人本於其與
      第三人之買賣契約而將出售之應有部分移轉登記予第三人
      ，優先承購權人不得主張該買賣為無效而塗銷其移轉登記
      。另因土地法第34條之1第4項所定之優先承購權僅係共有
      人間之權利義務關係，並無對抗第三人之效力，故出賣應
      有部分之共有人之通知義務，純屬共有人間之內部關係，
      共有人未踐行此項通知義務，逕出售其應有部分予他人並
      辦畢移轉登記，對他共有人僅生應否負損害賠償責任之問
      題，不影響其出售、處分之效力（最高法院109年度台上
      大字第2169號裁定意旨參照），是上訴人縱未經通知行使
      優先購買權，亦僅生得否對其他共有人即鍾武田等4人請
      求損害賠償之問題，並不影響系爭契約之效力，上訴人此
      部分主張，亦屬無據。 
　　⒋至上訴人另援引最高行政法院95年度判字第955號判決（見
      本院卷第119至125頁），謂土地徵收須針對土地完整為之
      ，不得只徵收應有部分，故澎湖風管處購買系爭土地應有
      部分之行為，顯係違反上開限制，應屬無效，且系爭契約
      使澎湖風管處形成「獨佔」，上訴人不再有參與多數決之
      機會，侵害上訴人之所有權云云，然上開最高行政法院判
      決嗣係以起訴不合法為由駁回上訴，並未採認上訴人上開
      理由，上訴人所述應屬誤會。況系爭契約乃被上訴人間本
      於私法自治所成立之買賣關係，並非土地徵收，上開法律
      見解尚無比附援引之餘地。再我國對於土地之應有部分並
      無任何禁止買賣之規定，而被上訴人取得系爭土地應有部
      分5/6之所有權後，本得依土地法第34條之1第1項行使權
      利，此亦為土地法避免少數共有人妨礙土地利用之立法目
      的，尚難認有何侵害上訴人所有權之情，上訴人此部分主
      張仍無可採。　　
　　⒌系爭契約既無任何違背法令、公序良俗或濫用權利之無效
      事由，則被上訴人間就系爭土地之買賣關係自屬有效存在
      ，上訴人請求確認該等買賣關係不存在，即無理由。
五、綜上所述，上訴人請求確認被上訴人間就系爭土地之買賣關
    係均不存在，為無理由，應予駁回。原審以上訴人不具確認
    利益為由為上訴人敗訴之判決，理由雖有不同，結論並無二
    致，仍應予維持。上訴論旨指摘原判決不當，求予廢棄改判
    ，為無理由，應駁回上訴。
六、本件事證已臻明確，兩造其餘之攻擊或防禦方法及所用之證
    據，經本院斟酌後，認為均不足以影響本判決之結果，爰不
    逐一論列，附此敘明。
七、據上論結，本件上訴為無理由，判決如主文。　　　　　　
中　　華　　民　　國　　111 　年　　4 　　月　　20　　日
                    民事第五庭
                        審判長法  官 蘇姿月
                              法  官 郭宜芳
                              法  官 謝雨真
以上正本證明與原本無異。
如對本判決上訴，須於判決送達後20日內向本院提出上訴狀，其
未表明上訴理由者，應於上訴後20日內向本院提出上訴理由書（
均須按他造當事人之人數附繕本）。上訴時應提出委任律師或具
有律師資格之人之委任狀，並依附註條文規定辦理。如委任律師
提起上訴者，應一併繳納上訴審裁判費。
中　　華　　民　　國　　111 　年　　4 　　月　　20　　日
                              書記官 陳勃諺
附註：
民事訴訟法第466條之1：
對於第二審判決上訴，上訴人應委任律師為訴訟代理人，但上訴
人或其法定代理人具有律師資格者，不在此限。
上訴人之配偶、三親等內之血親、二親等內之姻親，或上訴人為
法人、中央或地方機關時，其所屬專任人員具有律師資格並經法
院認適當者，亦得為第三審訴訟代理人。
第1項但書及第2項情形，應於提起上訴或委任時釋明之。